ACORDAO-COMPLETO-2368245

ACÓRDÃO 7761/2019 ATA 31/2019 - SEGUNDA CÂMARA

VISTOS, relatados e discutidos estes autos que, no presente momento, tratam de possível nulidade parcial sobre o Acórdão 2.561/2017 proferido pela 2ª Câmara do TCU, ao julgar a tomada de contas especial instaurada pela Caixa Econômica Federal (Caixa) em desfavor da Associação Estadual de Cooperação Agrícola (Aesca) , como entidade sem fins lucrativos sediada em Paraíso do Tocantins - TO, diante da omissão no dever de prestar as contas do Contrato de Repasse nº 171.587-82/2004 destinado a capacitar agricultores familiares no âmbito do Programa Nacional de Agricultura Familiar (Pronaf) pelo aporte de recursos federais sob o valor de R$ 121.653,50 ao longo dos exercícios de 2005 e 2006;
ACORDAM os Ministros do Tribunal de Contas da União, reunidos em Sessão da 2ª Câmara, ante as razões expostas pelo Relator, em:
9.1. declarar, de ofício, a nulidade da suposta citação da Associação Estadual de Cooperação Agrícola - Aesca e, com isso, a nulidade parcial do subsequente Acórdão 2561/2017-TCU-Segunda Câmara, de sorte que o referido acórdão passe a figurar com a seguinte redação:
" (...)  9.1. considerar revéis o Sr. Hailton César Sousa Silva e o Sr. José Garcia Barbosa de Sousa, nos termos do art. 12, § 3º, da Lei 8.443, de 1992;
9.2. julgar irregulares as contas de Hailton César Sousa Silva e de José Garcia Barbosa de Sousa, nos termos dos arts. 1º, I, 16, III, "a", 19 e 23, III, da Lei 8.443, de 1992, para condená-los, solidariamente, ao pagamento do débito apurado nos autos, com a fixação do prazo de quinze dias, a contar da notificação, para comprovarem, perante o Tribunal (art. 214, III, 'a', do RITCU) , o recolhimento da dívida aos cofres do Tesouro Nacional, atualizadas monetariamente e acrescidas dos juros de mora, calculados desde as respectivas datas até a data do efetivo recolhimento, na forma da legislação em vigor, sob as seguintes condições:
	Data da Ocorrência:
	Valor Histórico (em R$) :

	31/05/2005
	12.988,00

	28/06/2005
	21.674,50

	29/07/2005
	11.527,00

	26/08/2005
	12.004,00

	31/01/2006
	13.417,00

	24/02/2006
	46.673,00

	31/03/2006
	3.370,00

	17/06/2013
	 (7,54) 

9.3. aplicar em desfavor de Hailton César Sousa Silva e de José Garcia Barbosa de Sousa, individualmente, a multa prevista no art. 57 da Lei 8.443/1992, sob o valor de R$ 30.000,00 (trinta mil reais) , com a fixação do prazo de quinze dias, a contar da notificação, para que comprovem, perante o Tribunal (art. 214, III, "a", do RITCU) , o recolhimento das dívidas aos cofres do Tesouro Nacional, atualizadas monetariamente na forma da legislação em vigor;
9.4. autorizar, caso requerido, nos termos do art. 26 da Lei nº 8.443, de 1992, e do art. 217 do RITCU, o parcelamento das dívidas fixadas por este Acórdão em até 36 (trinta e seis) parcelas mensais e sucessivas, com a devida atualização monetária e os correspondentes acréscimos legais, esclarecendo aos responsáveis que a falta de pagamento de qualquer parcela importará no vencimento antecipado do saldo devedor, sem prejuízo das demais medidas legais;
9.5. autorizar, desde logo, a cobrança judicial das dívidas fixadas por este Acórdão, nos termos do art. 28, inciso II, da Lei nº 8.443, de 1992, caso não atendidas as notificações; e
9.6. determinar que a unidade técnica envie a cópia deste Acórdão, acompanhado do Relatório e da Proposta de Deliberação, à Procuradoria da República no Estado de Tocantins, nos termos do art. 16, § 3º, da Lei 8.443, de 1992, e do art.209, § 7º, do Regimento Interno do TCU, para a adoção das medidas judiciais cabíveis."; e
9.2. determinar que a unidade técnica envie a cópia do presente Acórdão, acompanhado do Relatório e da Proposta de Deliberação, aos Srs. Hailton César Sousa Silva e José Garcia Barbosa de Sousa, para ciência, além do envio à Procuradoria da República no Estado do Tocantins, para ciência e eventuais providências.

Possível nulidade parcial sobre o Acórdão 2.561/2017 proferido pela 2ª Câmara do TCU, ao julgar a tomada de contas especial instaurada pela Caixa Econômica Federal (Caixa) em desfavor da Associação Estadual de Cooperação Agrícola (Aesca), como entidade sem fins lucrativos sediada em Paraíso do Tocantins  TO, diante da omissão no dever de prestar as contas do Contrato de Repasse nº 171.587-82/2004 destinado a capacitar agricultores familiares no âmbito do Programa Nacional de Agricultura Familiar (Pronaf) com a aporte de recursos federais na ordem de R$ 121.653,50 ao longo dos exercícios de 2005 e 2006.

Segunda Câmara

Caixa Econômica Federal (Caixa).

3. Responsáveis: Associação Estadual de Cooperação Agrícola (CNPJ 02.718.706/0001-19); Hailton César Sousa Silva (CPF XXX.426.271-XX); Jose Garcias Barbosa de Sousa Campos (CPF XXX.793.341-XX).

13.1. Ministros presentes: Ana Arraes (Presidente), Augusto Nardes, Aroldo Cedraz e Raimundo Carreiro.
13.2. Ministros-Substitutos presentes: Marcos Bemquerer Costa e André Luís de Carvalho (Relator).

ACORDAO-COMPLETO-2487291

Acórdão 17151/2021 - Segunda Câmara

ANDRÉ DE CARVALHO

Trata-se, no presente momento, de possível nulidade parcial sobre o Acórdão 2.561/2017 proferido pela 2ª Câmara do TCU, ao julgar a tomada de contas especial instaurada pela Caixa Econômica Federal (Caixa) em desfavor da Associação Estadual de Cooperação Agrícola (Aesca) , como entidade sem fins lucrativos sediada em Paraíso do Tocantins - TO, diante da omissão no dever de prestar as contas do Contrato de Repasse nº 171.587-82/2004 destinado a capacitar agricultores familiares no âmbito do Programa Nacional de Agricultura Familiar (Pronaf) pelo aporte de recursos federais sob o valor de R$ 121.653,50 ao longo dos exercícios de 2005 e 2006.
2.	Após a superveniente análise do feito, o Secretário da Sec-TO lançou o seu parecer à Peça 128 nos seguintes termos:
" (...) 1. Trata-se de possível vício de citação da Associação Estadual de Cooperação Agrícola - Aesca empreendida por meio do Ofício 426/2016-TCU/Secex-TO, de 22/4/2016 (peça 28) , pelos motivos a seguir expostos. 
1.1. 	Insta informar que as considerações aqui tecidas, mutatis mutandis, correspondem as que devem ser tomadas no âmbito do TC Processo 022.884/2015-7, motivo pelo qual é pertinente que o Gabinete do Mins. André Luís de Carvalho promova pronunciamento similar perseguindo a unidade de jurisprudência.
2. 	Inicialmente, tentou-se citar a Aesca por intermédio do Ofício 929/2015-TCU/Secex-TO, de 18/11/2015 (peça 12) , encaminhado para o endereço situado na Rua 2, n. 785, Setor Oeste, Paraíso do Tocantins/TO, CEP 77.600-000 (peça 11 - base de dados da Receita Federal) , a correspondência, entretanto, foi restituída à Secex/TO pelo motivo 'desconhecido' (peça 18) . 
3.	Malograda a citação inicial e na ausência de outro endereço da Associação, optou-se, a fim de garantir a ampla defesa e o contraditório, enviar para o endereço residencial de Antônio Marcos Nunes Bandeira, presidente da entidade à época dos fatos (peça 22) , o Ofício 268/2016-TCU-Secex-TO, de 22/3/2016 (peça 23) , que foi devolvido à Secretaria com a indicação de 'endereço insuficiente: falta casa' (peça 24) .
4.	Em razão das dificuldade em entregar a comunicação, designou-se servidor para esse fim. Todavia, a referida tentativa não logrou êxito, haja vista a informação de que o endereço foi localizado, mas se encontrava fechado conforme termo de entrega de notificação acostado à peça 25, p. 4.
5.	Frustradas as tentativas de citação da Aesca, a Unidade Técnica encaminhou à Fundação Josué Montello, CNPJ 01.441.372/0001-16, local de trabalho de Antônio Marcos Nunes Bandeira (peça 27) , o Ofício de Citação 426/2016-TCU/Secex-TO, de 22/4/2016 (peça 28) , que foi recebido em 4/5/2016, consoante aviso de recebimento à peça 33. 
5.1	Insta esclarecer que, embora não tenha havido a juntada aos autos de documento que comprovasse a relação de trabalho entre a Fundação Josué Montello e Antônio Marcos Nunes Bandeira, é possível afirmar que o vínculo existia, considerando a resposta apresentada pela entidade nos autos do TC Processo 022.884/2015-7. No documento, a Fundação afirma que Antônio Marcos Nunes Bandeira foi demitido em 9/11/2016, anexando, como prova, cópia do termo de rescisão contratual, onde consta que a admissão se deu em 1º/10/2013, portanto, antes da expedição do Ofício 426/2016 (termo de rescisão à peça 108 do TC Processo 022.884/2015-7, e na peça 79 destes autos) .
5.2	Apesar da tentativa de se efetivar a comunicação, tal ato processual somente teria atingido sua finalidade mediante o comparecimento espontâneo do representante legal da Associação ao processo, o que de fato não ocorreu (itens 9 e 9.1, III, do Anexo ao MMC 10/2018-Segecex) . 
6.	Ademais, constatou-se que houve erro material no 'Quadro Resumo de Comunicações' produzido por servidora da Secex-TO, por conter equivocada informação de expedição de edital para a empresa responsável, quando na verdade a citação editalícia fora realizada para responsável diverso da AESCA (peças 46-47) . Esse erro teve o condão de viciar a instrução da Secex-TO, que propôs o reconhecimento da revelia da AESCA, culminando com prolação do Acórdão 2561/2017-TCU-Segunda Câmara, Rel. Mins. ALC (peças 48-56) . 
7.	Verifica-se que, esgotadas as medidas previstas para localizar a Associação (Art. 6º, II, da Resolução TCU 170/2004) e não havendo o comparecimento espontâneo aos autos (§ 4º, art. 179 do RI/TCU) , a providência a ser adotada seria promover a citação da responsável por meio de edital (Art. 179, inc. III, do RI/TCU e art. 3º, inciso IV, da Resolução TCU 170/2004) , o que não ocorreu, conforme esclarecido no item anterior.  
8.	Os demais responsáveis foram devidamente citados, nas formas a seguir indicadas:
8.1	José Garcia Barbosa de Sousa, citado em 26/11/2015, conforme aviso de recebimento à peça 17, Ofício 927/2015-TCU/SECEX-TO, de 18/11/2015 (peça 15) , encaminhado para o endereço da base de dados da Receita Federal à peça 9;
8.2	Hailton César Sousa Silva, citado em 21/9/2016, via edital (peça 46) , após a devolução dos Ofícios 925/2015 (peça 13) , 926/2015 (peça 14) e 425/2016 (peça 29) , encaminhados, respectivamente, para os endereços da Receita Federal (peça 7) , da ficha de qualificação do responsável (peça 8) e declarado por e-mail (peça 26) , que foram restituídos pelos Correios à Secex/TO pelos motivos: 'não procurado', 'desconhecido' e 'endereço insuficiente', conforme avisos de recebimentos às peças 21, 20 e 31, nessa ordem.  
9.	Por fim, constatou-se que há fato idêntico que envolve a mesma entidade responsável sendo tratada no âmbito do TC Processo 022.884/2015-7, motivo pelo qual foi solicitado ao Chefe de Gabinete do Mins ALC que realizasse a análise em conjunto com esses autos visando obter deliberações uniformes. Tal processo já consta parecer do órgão ministerial junto ao TCU e se encontra no Gabinete deste Relator, Mins. André Luís de Carvalho, aguardando pronunciamento (peça 127) .
10.	Ante o exposto, considerando possível arguição de nulidade do Acórdão 2561/2017-TCU-Segunda Câmara, Sessão 14/3/2017, Relator André Luís de Carvalho (peça 56) , por vício insanável da citação dirigida à Associação Estadual de Cooperação Agrícola -- Aesca, submeto os autos à consideração superior sugerindo:
a) tornar nulo o Acórdão 2561/2017-TCU-Segunda Câmara em razão de vício insanável na citação de responsável solidário com os demais;
b) restituir os autos à Secex-TO para saneamento e reinstrução do mérito."
3.	Enfim, por intermédio do Exmo. Sr. Procurador Rodrigo Medeiros de Lima, o MPTCU manifestou a sua discordância em relação à referida proposta da unidade técnica, tendo consignado, para tanto, o seu parecer à Peça 130 nos seguintes termos: 
" (...) Examina-se, na presente etapa processual, manifestação da unidade técnica (peça 128) dando conta de possível nulidade do Acórdão 2561/2017-TCU-Segunda Câmara (peça 56) , por suposto vício na citação da Associação Estadual de Cooperação Agrícola (Aesca) . O aresto em discussão reconheceu a revelia da Aesca, julgou irregulares suas contas e a condenou ao ressarcimento do dano e ao pagamento de multa, em decorrência de omissão no dever de prestar contas do Contrato de Repasse nº 171.587-82/2004 (peça 1, p. 116/128) .
Em síntese, a secretaria reporta que a Aesca foi citada mediante correspondência postal, com aviso de recebimento, remetida ao endereço comercial de seu presidente, o Sr. Antônio Marcos Nunes Bandeira, que à época efetivamente laborava na Fundação Josué Montello. Apesar de ter-se desligado da referida instituição em 9/11/2016 (peça 79) , o presidente da Aesca ainda trabalhava naquela entidade quando da entrega da citação, havida em 4/5/2016 (peça 33) .
Entretanto, a Secex/TO (peça 128, p. 2) agora pondera não ter sido válida a citação da Aesca, recebida no endereço comercial de seu representante, o Sr. Antônio Marcos Nunes Bandeira, pelas razões seguintes:
'5. Frustradas as tentativas de citação da Aesca, a Unidade Técnica encaminhou à Fundação Josué Montello, CNPJ 01.441.372/0001-16, local de trabalho de Antônio Marcos Nunes Bandeira [representante da Aesca] (peça 27) , o Ofício de Citação 426/2016-TCU/Secex-TO, de 22/4/2016 (peça 28) , que foi recebido em 4/5/2016, consoante aviso de recebimento à peça 33. 
5.1 Insta esclarecer que, embora não tenha havido a juntada aos autos de documento que comprovasse a relação de trabalho entre a Fundação Josué Montello e Antônio Marcos Nunes Bandeira, é possível afirmar que o vínculo existia, considerando a resposta apresentada pela entidade nos autos do TC Processo 022.884/2015-7. No documento, a Fundação afirma que Antônio Marcos Nunes Bandeira foi demitido em 9/11/2016, anexando, como prova, cópia do termo de rescisão contratual, onde consta que a admissão se deu em 1º/10/2013, portanto, antes da expedição do Ofício 426/2016 (termo de rescisão à peça 108 do TC Processo 022.884/2015-7, e na peça 79 destes autos) .
5.2 Apesar da tentativa de se efetivar a comunicação, tal ato processual somente teria atingido sua finalidade mediante o comparecimento espontâneo do representante legal da Associação ao processo, o que de fato não ocorreu (itens 9 e 9.1, III, do Anexo ao MMC 10/2018-Segecex) .'
O Ministério Público de Contas, com as vênias de estilo, diverge do posicionamento da unidade técnica, pois entendemos que a citação postal efetuada foi plenamente válida, consoante normativos e jurisprudência vigentes. 
Ao prever a citação postal, os arts. 3º e 4º da Resolução TCU 170/2004 disciplinam que:	
'Art. 3º As comunicações serão encaminhadas aos seus destinatários por meio de: 
 (...) III - carta registrada, com aviso de recebimento;
 (...) Art. 4º Consideram-se entregues as comunicações:
 (...) II - realizadas na forma prevista no inciso III do artigo anterior, com o retorno do aviso de recebimento, entregue comprovadamente no endereço do destinatário;'
 Assim, diferentemente das hipóteses citatórias a demandar 'confirmação da ciência do destinatário' (art. 4º, inciso I, da resolução acima) , a citação postal perante o TCU prescinde da entrega pessoal ao responsável. Nesse sentido, a jurisprudência do Tribunal opera de forma unânime, bastando que se colacionem os seguintes julgados emblemáticos, extraídos da 'Jurisprudência Selecionada' organizada pela Secretaria das Sessões:
'Acórdão 5419/2017-Segunda Câmara | Relator: AUGUSTO NARDES
ÁREA: Direito Processual | TEMA: Citação | SUBTEMA: Validade
No processo de controle externo, não há a obrigatoriedade de citação pessoal do responsável, mas apenas de entrega do ofício citatório no endereço do destinatário obtido em fonte de dados oficial, a exemplo da base da Receita Federal.
Acórdão 1019/2008-TCU-Plenário | Relator: BENJAMIN ZYMLER
ÁREA: Direito Processual | TEMA: Citação | SUBTEMA: Validade
É prescindível a entrega pessoal das comunicações pelo TCU, razão pela qual não há necessidade de que o aviso de recebimento seja assinado pelo próprio destinatário. Entregando-se a correspondência no endereço correto do destinatário, presume-se o recebimento da citação.
Acórdão 6118/2017-TCU-Primeira Câmara | Relator: AUGUSTO SHERMAN
ÁREA: Direito Processual | TEMA: Citação | SUBTEMA: Falecimento de responsável
O aviso de recebimento dos Correios (AR) , fazendo prova de que a citação foi entregue no endereço do responsável constante na base de dados do Cadastro de Pessoas Físicas (CPF) , justifica a rejeição de nulidade processual, arguida sob a alegação de ausência de ciência pessoal da comunicação processual.'
Tampouco a citação no local de trabalho do responsável constitui empecilho à regularidade da providência, conforme visto por ocasião dos Acórdão 4052/2011-TCU-Segunda Câmara (Rel. Min. Aroldo Cedraz) e 300/2000-Plenário (Rel. Min. Guilherme Palmeira) , tendo este último julgado sido conduzido por Voto que expressava:
'Lembro, ademais, o entendimento, expresso no Voto condutor do Acórdão nº 140/96-TCU-Plenário (Ata nº 36/96) , de que as citações entregues no local de trabalho presumem-se recebidas.'
Destarte, o Parquet entende que a relação processual restou adequadamente estabilizada em sua dimensão subjetiva, não havendo que se desconstituir o acórdão proferido. Inexistente a nulidade na angulação do processo, cabe manter incólume o decisum em apreço.
Com efeito, poder-se-ia deduzir, a partir dos elementos do processo, as seguintes situações: 
I. a Fundação Josué Montello recebeu a citação endereçada ao Sr. Antônio Marcos Nunes Bandeira em 22/4/2016, momento em que o representante da Aesca ainda trabalhava na aludida fundação - aperfeiçoando-se, portanto, a relação processual, ex vi do art. 4º, inciso I, da Resolução TCU 170/2004; ou
II. por motivo ignorado e desinfluente ao processo, é possível que a entidade empregadora (fundação) tenha examinado a correspondência somente após 9/11/2016, data do afastamento do Sr. Antônio Marcos Nunes Bandeira, circunstância essa sequer suscitada no processo.
De todo modo, em 8/5/2017 (peça 79) a Fundação Josué Montello somente comunicou ao TCU que o Sr. Antônio Marcos Nunes Bandeira ali não mais laborava desde 9/11/2016. E, conforme salienta a unidade técnica no excerto transcrito no parágrafo 3 deste parecer, é possível afirmar com segurança que o representante da Aesca trabalhava no local na data (22/4/2016) em que foi entregue a citação por via postal, não havendo razão para se questionar a higidez do ato processual."
É o Relatório.

8.1. Felipe de Vasconcelos Soares Montenegro Mattos (OAB-DF 23.409), entre outros, representando a Caixa Econômica Federal.

Procurador Rodrigo Medeiros de Lima.

TOMADA DE CONTAS ESPECIAL. CONTRATO DE REPASSE. CAIXA ECONÔMICA FEDERAL. FALHA NA CITAÇÃO DA PESSOA JURÍDICA (AESCA). NULIDADE APENAS PARCIAL DO ACÓRDÃO 2.561/2017-TCU-2ª CÂMARA. EXCLUSÃO SOMENTE DA RESPONSABILIDADE DA AESCA. PROSSEGUIMENTO DO FEITO SEM QUALQUER MODIFICAÇÃO EM FACE DOS DEMAIS RESPONSÁVEIS.

TOMADA DE CONTAS ESPECIAL (TCE)

Secretaria de Controle Externo de Tomada de Contas Especial (Secex-TCE).

Trata-se, no presente momento, de possível nulidade parcial sobre o Acórdão 2.561/2017 proferido pela 2ª Câmara do TCU, ao julgar a tomada de contas especial instaurada pela Caixa Econômica Federal (Caixa) em desfavor da Associação Estadual de Cooperação Agrícola (Aesca) , como entidade sem fins lucrativos sediada em Paraíso do Tocantins - TO, diante da omissão no dever de prestar as contas do Contrato de Repasse nº 171.587-82/2004 destinado a capacitar agricultores familiares no âmbito do Programa Nacional de Agricultura Familiar (Pronaf) pelo aporte de recursos federais sob o valor de R$ 121.653,50 ao longo dos exercícios de 2005 e 2006.
2.	O aludido Acórdão 2.561/2017 foi prolatado pela 2ª Câmara do TCU nos seguintes termos:
" (...) 9.1. considerar revéis a Associação Estadual de Cooperação Agrícola (Aesca) , o Sr. Hailton César Sousa Silva e o Sr. José Garcia Barbosa de Sousa, nos termos do art. 12, § 3º, da Lei 8.443, de 1992;
9.2. julgar irregulares as contas da Associação Estadual de Cooperação Agrícola (Aesca) , do Sr. Hailton César Sousa Silva e do Sr. José Garcia Barbosa de Sousa, com fundamento nos arts. 1º, inciso I, 16, inciso III, alínea 'a', 19 e 23, inciso III, da Lei 8.443, de 1992, para condená-los, solidariamente,  ao pagamento das quantias abaixo indicadas, com a fixação do prazo de quinze dias, a contar da notificação, para comprovarem, perante o Tribunal (art. 214, III, 'a', do RITCU) , o recolhimento da dívida aos cofres do Tesouro Nacional, atualizadas monetariamente e acrescidas dos juros de mora, calculados a partir das respectivas datas, até a data do efetivo recolhimento, na forma da legislação em vigor:
	DATA
	VALOR (R$) 

	31/5/2005
	12.988,00

	28/6/2005
	21.674,50

	29/7/2005
	11.527,00

	26/8/2005
	12.004,00

	31/1/2006
	13.417,00

	24/2/2006
	46.673,00

	31/3/2006
	3.370,00

	17/6/2013
	 (7,54) 

	TOTAL
	121.653,50

9.3. aplicar aos Srs. Hailton César Sousa Silva e José Garcia Barbosa de Sousa e à Associação Estadual de Cooperação Agrícola, individualmente, a multa prevista no art. 57 da Lei 8.443/1992, no valor de R$ 30.000,00 (trinta mil reais) , com a fixação do prazo de quinze dias, a contar da notificação, para que comprovem, perante o Tribunal (art. 214, III, 'a', do RITCU) , o recolhimento das dívidas aos cofres do Tesouro Nacional, atualizadas monetariamente na forma da legislação em vigor;  (...) "
3.	Todavia, após a prolação do referido acórdão, a Sec-TO passou a assinalar que, por falha gerencial interna, não teria promovido a citação por edital da Aesca, tendo salientado, ainda, que, depois de frustradas as tentativas de citá-lo no seu endereço residencial e no endereço comercial da associação, a citação postal realizada posteriormente no local de trabalho não teria atingido a sua finalidade, pois não teria ocorrido o comparecimento espontâneo do responsável ao processo.
4.	Por esse prisma, a unidade técnica passou a considerou viciada a aludida citação postal e, assim, propôs a subsequente nulidade do Acórdão 2561/2017-TCU-Segunda Câmara sob o argumento de a mesma situação ter dado ensejo à declaração de nulidade da citação em relação à Aesca no âmbito do TC Processo 022.884/2015-7 ante a consequente declaração de nulidade parcial do Acórdão 2293/2017-TCU-Segunda Câmara por meio da superveniente prolação do Acórdão 2474/2019-TCU-Segunda Câmara.
5.	O MPTCU divergiu, todavia, desse parecer da unidade técnica, ao assinalar que "a citação postal perante o TCU prescinde da entrega pessoal ao responsável" e, nesse sentido, estaria em consonância com o normativo aplicável, até porque a citação no local de trabalho encontraria amparo na jurisprudência do TCU.
6.	Incorporo o parecer da unidade técnica a estas razões de decidir.
7.	Bem se vê que os precedentes assinalados pelo Parquet especial seriam no sentido de a citação postal perante o TCU prescindir da entrega pessoal ao responsável, a exemplo do caso tratado pelo Acórdão 1.019/2008, quando ficou registrado o seguinte: "É prescindível a entrega pessoal das comunicações pelo TCU, razão pela qual não há necessidade de que o aviso de recebimento seja assinado pelo próprio destinatário. Entregando-se a correspondência no endereço correto do destinatário, presume-se o recebimento da citação."
8.	Essa situação, entretanto, não se aplicaria ao presente caso concreto, pois não teria sido promovida a efetiva entrega de qualquer correspondência à Aesca, já que as duas iniciais tentativas de entrega postal teriam restado frustradas, tendo retornado com a indicação de endereço "desconhecido", para a tentativa de entrega no endereço comercial da entidade, e com a indicação de "endereço insuficiente: falta casa", para a tentativa de entrega no endereço residencial do seu então presidente, não tendo surtido efeito, tampouco, o posterior emprego de servidor designado, pois ele teria retornado com a informação de o endereço ter sido localizado, mas o estabelecimento estar fechado.
9.	Por conseguinte, mostra-se adequada a manifestação da unidade técnica, ao assinalar que a presente situação equivaleria à enfrentada pelo Acórdão 2474/2019-TCU-Segunda Câmara com a subsequente declaração de nulidade apenas parcial do Acórdão 2293/2017-TCU-Segunda Câmara, devendo o TCU promover, no presente momento, apenas a nulidade da condenação da Aesca no bojo do aludido Acórdão 2561/2017-TCU-Segunda Câmara.
10.	Eis que o TCU pode, igualmente, deixar de pugnar pela nova citação da aludida entidade privada, em respeito aos princípios da racionalidade administrativa e da economia processual, até porque os demais responsáveis já foram efetiva e devidamente citados e condenados pelo Tribunal, não tendendo a presente exclusão da Aesca no feito resultar em prejuízo aos demais corresponsáveis, já que, em plena sintonia com a jurisprudência do TCU (v. g.: Acórdãos 1.159/2015, 2.263/2015 e 3.039/2015, do Plenário) , a solidariedade passiva teria sido legalmente erigida em benefício do ente estatal credor, e não das pessoas privadas devedoras, podendo eventualmente os demais coobrigados ajuizarem a eventual ação regressiva em desfavor da aludida associação.
11.	A desistência, aliás, dessa nova citação da Aesca, ante a sua subjacente exclusão no feito, não resultaria em prejuízo nem mesmo à defesa dos demais responsáveis (já condenados) , pois todos (inclusive a Aesca) permaneceram e permanecem silentes nos autos até o presente momento.
12.	O TCU deve declarar, portanto, a parcial nulidade do referido Acórdão 2561/2017-TCU-Segunda Câmara em face, apenas, do vício insanável na citação da Aesca, deixando de pugnar, todavia, pela nova citação da aludida entidade privada, em homenagem aos princípios da racionalidade administrativa e da economia processual, para além da evidente ausência de prejuízo ao exercício da ampla defesa pelos demais responsáveis.
Ante o exposto, pugno pela prolação do Acórdão ora submetido a este Colegiado.
TCU, Sala das Sessões, em 3 de setembro de 2019.
Ministro-Substituto ANDRÉ LUÍS DE CARVALHO 
Relator